臺灣高等法院臺中分院刑事判決　　 96年度上更(一)字第151號
上　訴　人
即　被　告　丙○○
　　　　　　丁○○
上　一　人
選任辯護人　趙惠如律師
上列上訴人等因偽造文書等案件，不服臺灣彰化地方法院90年度
訴字第846號，中華民國92年8月29日第一審判決（起訴案號：臺
灣彰化地方法院檢察署88年度偵字第8522號、89年度偵字第1284
號、90年度偵字第3537號、3778號、3779號，併辦案號：92年度
偵字第7651號），提起上訴，經判決後，由最高法院發回更審，
本院判決如下：
    主  文
原判決關於丙○○、丁○○部分均撤銷。
丙○○、丁○○共同行使偽造私文書，足以生損害於他人，各處
有期徒刑陸月，如易科罰金，均以銀元參佰元即新臺幣玖佰元折
算壹日。
偽造於附表一編號一至六所示之支票背面之「乙○○」印文各壹
枚計陸枚，及偽造於附表二編號一至九所示支票背面之「甲○○
」印文各壹枚計玖枚均沒收。
    事  實
一、蔡伯爵（通緝未到案）係劉秀之夫，亦為松麟汽車股份有
    限公司（以其子蔡松麟之名取公司名，以下簡稱松麟公司）
    之「總裁」，劉秀（判處罪刑確定在案）係松麟公司之負
    責人，與陳秀娟為婆媳關係，陳秀娟（判處罪刑確定在案）
    在松麟公司擔任出納之工作，丙○○係松麟公司之總經理，
    丁○○係松麟公司之財務經理，蔡松麟（判處罪刑確定在案
    ）係松麟公司之業務員，且為蔡伯爵之子，松麟公司係從事
    汽車貸款之業務。
二、於民國（下同）87年間，甲○○、乙○○因分別向日榮汽車
    商行、上豪汽車商行購車而曾前往松麟公司辦理汽車貸款事
    宜，惟甲○○、乙○○均已於87年11月間還清貸款，蔡伯爵
    、劉秀、陳秀娟、丙○○、丁○○與蔡松麟竟基於意圖為
    自己不法所有之概括犯意聯絡，自87年7月16日起至88年5月
    15日止，連續在彰化縣花壇鄉○○路○段118號松麟公司內
    ，由蔡伯爵或劉秀親自或以電話指示，或由蔡松麟轉達指
    示盜用印章背書持以貸款之行為，再為如下盜用客戶印章之
    行為，以偽造背書增強支票之信用，達到詐取財物之目的：
  (一)由不知情之林維仁提供在彰化市第一信用合作社花壇分社、
    帳號為00000－00之帳戶給松麟公司蔡慧瓊使用，由劉秀
    提供松麟公司章及負責人劉秀之印鑑章，丁○○填具以林
    維仁為發票人之支票金額、日期，並加蓋林維仁、松麟公司
    及蔡秀印鑑章後，再由陳秀娟以甲○○曾在松麟公司辦貸
    款所留下之印章，加蓋在支票上背面，以甲○○為支票之背
    書人，而盜用甲○○之印章，並於87年7月16日持該二紙支
    票向第一商業銀行彰化分行貸款，致第一商業銀行彰化分行
    誤認為有真正之背書，因而陷於錯誤，而貸款每張支票各新
    臺幣（下同）二十一萬零五百元給松麟公司（如附表二編號
    一、二），共詐得四十二萬一千元，足生損害於甲○○（起
    訴書誤植為乙○○）及第一商業銀行彰化分行。蔡伯爵、劉
    秀、陳秀娟、丙○○、丁○○與蔡松麟復承前概括犯意聯
    絡，以同一方法盜蓋甲○○上開印章於附表二編號三至九所
    示之支票背面背書，並持該等支票向第一商業銀行彰化分行
    貸款，致第一商業銀行彰化分行誤認為有真正之背書，因而
    陷於錯誤，而貸款每張支票各二十一萬零五百元給松麟公司
    ，足生損害於甲○○及第一商業銀行彰化分行。
  (二)由丙○○提供在臺灣中小企業銀行彰化分行、帳號為2030－
    1 之帳戶給松麟公司使用，由劉秀提供松麟公司章及負責
    人劉秀之印鑑章，由丁○○填具以丙○○為發票人之支票
    金額、日期，並加蓋丙○○、松麟公司及劉秀印鑑章後，
    再由陳秀娟以乙○○曾在松麟公司辦貸款所留下之印章，加
    蓋在支票上背面，以乙○○為支票之背書人，而盜用乙○○
    之印章，並持該二紙支票向臺灣省合作金庫彰化支庫貸款，
    致臺灣省合作金庫彰化支庫誤認為有真正之背書，因而陷於
    錯誤，而貸款每張支票各十八萬七千八百元給松麟公司（如
    附表一編號一、二），共詐得三十七萬五千六百元，足生損
    害於乙○○及臺灣省合作金庫彰化支庫。蔡伯爵、劉秀、
    陳秀娟、丙○○、丁○○與蔡松麟復承上概括犯意聯絡，以
    同一方法以乙○○為支票之背書人，盜蓋乙○○上開印章於
    附表一編號三至六所示之支票背面背書，並持該等支票分別
    向合作金庫彰化支庫（附表一編號三部份）、第一商業銀行
    彰化分行（附表一編號四至六）貸款，致合作金庫彰化支庫
    或第一商業銀行彰化分行誤認為有真正之背書，因而陷於錯
    誤，而貸款每張支票各二十一萬零五百元給松麟公司，足生
    損害於乙○○、合作金庫彰化支庫及第一商業銀行彰化分行
    。
  (三)嗣因甲○○、乙○○分別經債權人第一商業銀行彰化分行及
    臺灣省合作金庫彰化支庫聲請支付命令，甲○○、乙○○始
    知印章遭盜用。
三、案經甲○○、乙○○訴請臺灣彰化地方法院檢察署檢察官偵
    查起訴。
    理  由
一、按刑事訴訟法規定檢察官代表國家偵查犯罪、實施公訴，依
    法有訊問被告、證人、鑑定人之權，且實務運作時，偵查中
    檢察官向被告以外之人所取得之陳述，原則上均能遵守法律
    規定，不致違法取供，其可信性甚高，為兼顧理論與實務，
    而對被告以外之人於偵查中向檢察官所為之陳述，依刑事訴
    訟法第159條之1第2項規定，除顯有不可信之情況者外，得
    為證據。又刑事被告與證人之陳述，固均屬證據方法之一種
    。然刑事被告為程序主體者之一，有本於程序主體之地位參
    與審判之權利，為保障其陳述之自由，現行法承認被告有保
    持緘默之權。而證人非程序主體，亦非追訴或審判之客體，
    除有得拒絕證言之情形外，負有真實陳述之義務。檢察官於
    劉秀案件偵查中，係以證人身分傳訊本件被告丙○○、丁○○為陳述，自毋庸對證人踐行刑事訴訟法第95條規定之被
    告告知義務。此與檢察官於偵查中，蓄意規避踐行第95條所
    定之告知義務，或未適時告知，而對於犯罪嫌疑人以證人身
    分予以傳喚，命具結陳述後，採其證言為不利之證據，列為
    被告，而予起訴之情形有別。再按訊問被告，應全程連續錄
    音；必要時，並應全程連續錄影，刑事訴訟法第100條之1第
    1項固定有明文。考其立法目的，在於建立詢問筆錄公信力
    ，並擔保詢問程序合法正當，以擔保陳述者對於詢問陳述，
    係出於自由意思及筆錄所載內容與其陳述相符，苟陳述者之
    陳述確係出於自由意志且與事實相符，縱令檢察官事後無法
    提出對其訊問之錄音或錄影帶以供法院勘驗比對，仍不得遽
    指偵查筆錄不具證據能力。究其立法意旨，則關於證人部分
    ，亦應為相同之解釋。本院函請臺灣彰化地方法院檢察署補
    送丙○○、丁○○於89年5月8日偵訊之錄音，經該署函覆稱
    ：「有關本署88年度偵字第8522號案所有卷證（包含該案所
    有錄音帶）均附隨在該案中」（本院上訴卷第65、66頁），
    則關於丙○○、丁○○該次偵訊時以證人身分所為陳述，雖
    有無法取得錄音之瑕疵，惟渠等並未就以證人身分所為陳述
    之任意性加以爭執，且均於偵訊筆錄內簽名，承認該筆錄與
    其供述、證述內容無異，復參酌人權保障及公共利益之均衡
    維護，自不能以其事後翻異前詞，而影響該次偵訊筆錄之證
    據能力，先予敘明。
二、訊據被告丙○○、丁○○均否認有偽造文書之行為，被告丙○○辯稱：劉秀係松麟公司負責人，經常去公司，支票是
    伊名義，但伊不知後面讓人背書，是蔡伯爵指示叫伊前往辦
    理，因銀行不收公司票，而那是客票融資，僅有用個人名義
    ，銀行始肯貼現云云，被告丁○○辯稱：伊只開支票正面，
    背面是出納陳秀娟蓋印背書，支票背書是總裁蔡伯爵和董事
    長劉秀所交待云云，惟查：
  (一)被告丙○○於89年5月8日偵查中以證人身分到庭證稱：對於
    松麟公司以盜印或盜刻他人印章之方式週轉借錢之不法情事
    ，我知情，是總裁被告蔡伯爵指示的等語，且被告丙○○係
    將自己開戶之支票（如附表一編號一至三）提供給松麟公司
    使用，又係松麟公司之總經理，被告丙○○對於松麟公司以
    盜用他人印章非法週轉資金之不法情事，自已有所參與，另
    被告丁○○當時亦證稱：之前不知情，但一段時間後就了解
    公司是以不法之方式來週轉的，是由總裁蔡伯爵指示的，有
    時親自來，有時以電話，有時是透過他兒子蔡松麟及媳婦陳
    秀娟來轉達，有時則是「透過」丙○○「轉達」的等語，足
    見被告丙○○確實有參與偽造文書、詐欺之行為，被告丙○○所辯，不足採信。
  (二)被告丁○○於89年5月8日偵查中以證人身分到庭證稱：對於
    松麟公司以盜印或盜刻他人印章之方式週轉借錢之不法情事
    ，我知情，之前我並不知情，但一段時間後就了解公司是以
    不法之方式來週轉，是由總裁被告蔡伯爵指示的，有時親自
    來，有時以電話，有時透過他兒子蔡松麟及媳婦陳秀娟來轉
    達，有時則是透過丙○○轉達的等語，且被告丁○○於94年
    4月4日偵查中供稱：我開支票正面等語；又同案被告陳秀娟
    於90年4月18日偵查中證稱：松麟用票借款是我送件，印章
    、支票是丁○○保管等語（偵字第1284卷第77頁），證人蔡
    慧瓊於89年2月17日偵查中證稱：在我任職期間要在支票上
    蓋章的都由丁○○處理，這些借用他人支票之印章，均由丁○○保管等語（偵字8522卷第115頁反面），參諸彰化市第
    一信用合作社以92年9月5日彰一信合字第1203號函覆劉美華
    已兌現之支票影本，其中有十張支票均同時蓋用張添進、張
    再興、廖新興之印章為背書（原審卷第二宗第128 頁函附件
    ），復觀以檢察官於偵查中指揮司法警察搜索松麟公司被告
    丁○○之抽屜查扣之十五枚印章中，確有張添進等三人之背
    書印章（偵字第8522號卷第83、90頁），堪認被告丁○○確
    係負責保管支票、印章並開具支票金額、發票日等事宜，其
    對於松麟公司以盜用印章之方式，向銀行貸款週轉等情，自
    難諉為不知，所辯非可採取。
  (三)此外，復有臺灣省合作金庫、第一商業銀行所提出之發票二
    份、合作金庫銀行彰化分行所提供如附表一編號一至三以乙○○為背書人之支票三張、第一商業銀行彰化分行所提供以
    乙○○、或甲○○為背書人之支票、松麟汽車公司開會記錄
    多份及以孫泰永為背書人之支票六紙附卷可稽，並有在彰化
    縣花壇鄉○○路○段120號同案被告陳秀娟住處扣得劉美慧
    、林維仁、黃敏及程昆根等人之印章共四枚可資佐證，渠等
    犯行均堪認定。
二、核被告丙○○、丁○○所為，係犯刑法第210條之偽造私文
    書罪、第216條之行使偽造私文書罪及同法第339條第1項之
    詐欺取財罪。被告丙○○、丁○○與劉秀、陳秀娟、蔡松
    麟、蔡伯爵間，就上開犯行，有犯意聯絡與行為分擔，均為
    共同正犯。被告等行為後，刑法業於94年2月2日公布修正，
    並自95年7月1日施行，修正前刑法第28條原規定：「二人以
    上共同實施犯罪之行為者，皆為共同正犯。」修正後規定：
    「二人以上共同實行犯罪之行為者，皆為共同正犯。」法條
    內容並無實質上變異，不生新舊法比較問題，併予敘明。又
    被告等前後多次犯行，均時間緊接，犯罪構成要件相同，顯
    係基於概括犯意為之，為連續犯，應依修正前刑法第56條連
    續犯之規定論以一罪，並加重其刑。被告行為後，刑法連續
    犯、牽連犯之規定業經公布刪除，並自95年7月1日施行，則
    被告之犯行，因行為後新法業已刪除連續犯之規定，此刪除
    雖非犯罪構成要件之變更，但顯已影響行為人刑罰之法律效
    果，自屬法律有變更，依新法第2條第1項規定，比較新、舊
    法結果，仍應適用較有利於被告之行為時法律論以連續犯、
    牽連犯。公訴人雖僅起訴一部，惟未經起訴部分與業經論科
    部分有連續犯之裁判上一罪關係，起訴效力及於全部，本院
    應併予審究。被告等偽造私文書後，復持以行使，其偽造之
    低度行為應為行使之高度行為所吸收，不另論罪。被告等所
    犯行使偽造私文書罪與詐欺罪間，具有方法結果之牽連關係
    ，為牽連犯，應依修正前刑法第55條後段之規定，從一重之
    行使偽造私文書處斷。原審對被告等論科，固非無見，惟未
    及為新舊法之比較適用，即有未洽，應由本院將原判決關於
    丙○○、丁○○部分撤銷改判，爰審酌被告二人犯罪之動機
    、方法、手段、所生危害暨犯後互相推諉等一切情狀，量處
    如主文第二項所示之刑，並諭知易科罰金之折算標準。被告
    行為時之刑法第41條：「犯最重本刑為三年以下有期徒刑以
    下之刑之罪，而受六月以下有期徒刑或拘役之宣告，因身體
    、教育、職業或家庭之關係，執行顯有困難者，得以一元以
    上、三元以下折算一日，易科罰金。」於90年1月10日修正
    為：「犯最重本刑為五年以下有期徒刑以下之刑之罪，而受
    六個月以下有期徒刑或拘役之宣告，因身體、教育、職業、
    家庭之關係或其他正當事由，執行顯有困難者，得以一元以
    上三元以下折算一日，易科罰金。但確因不執行所宣告之刑
    ，難收矯正之效，或難以維持法秩序者，不在此限。併合處
    罰之數罪，均有前項情形，其應執行之刑逾六月者，亦同。
    」再於94年2月2日修正為：「犯最重本刑為五年以下有期徒
    刑以下之刑之罪，而受六個月以下有期徒刑或拘役之宣告者
    ，得以新臺幣一千元、二千元或三千元折算一日，易科罰金
    。但確因不執行所宣告之刑，難收矯正之效，或難以維持法
    秩序者，不在此限。前項規定於數罪併罰，其應執行之刑未
    逾六月者，亦適用之。」佐以修正前罰金罰鍰提高標準條例
    第2條規定應就其原定數額提高為一百倍折算一日，即應以
    銀元三百元即新臺幣九百元折算為一日，經綜合比較結果，
    應以94年2月2日修正前之刑法第41條定易科罰金之折算標準
    ，較有利於被告。偽造於附表一編號一至六所示之支票背面
    之「乙○○」印文各一枚計六枚，及偽造於附表二編號一至
    九所示支票背面之「甲○○」印文各一枚計九枚，均依刑法
    第219條之規定宣告沒收。
四、臺灣彰化地方法院檢察署檢察官91年度偵字第2532號併辦意
    旨略以：被告丙○○、丁○○二人利用劉美華之支票與印章
    在松麟汽車公司之際，未經劉美華同意，盜用其支票，並以
    劉美華名義開立支票或背書，足生損害，因認被告丙○○、
    丁○○二人涉犯偽造有價證券及偽造文書罪嫌云云；惟查，
    如以劉美華名義開立支票係涉偽造有價證券罪及偽造文書罪
    ，與業經論科部分罪名不同，顯非連續犯，此外，復未提出
    究何一支票背書遭偽造之具體證據，無從據以認定有連續犯
    之裁判上一罪關係，本院無法併辦，此部份應退請臺灣彰化
    地方法院檢察署檢察官另依法處理，附此說明。
五、據上論斷，應依刑事訴訟法第369條第1項前段、第364條、
    第299條第1項前段，刑法第2條第1項但書、第28條、第216
    條、第219條、第339條第1項，修正前刑法第56條、第55條
    後段、第41條第1項前段，罰金罰鍰提高標準條例第1條前段
    ，修正前罰金罰鍰提高標準條例第2條，判決如主文。
本案經檢察官戊○○到庭執行職務。
中　　華　　民　　國　　96　　年　　5　　月　 　22　　日
　　　　　　刑事第四庭    審判長法　官  洪  耀  宗
                                法  官  劉  登  俊
                                法  官  陳  欣  安
上列正本證明與原本無異。
如不服本判決應於收受送達後十日內向本院提出上訴書狀，其未
述上訴之理由者並得於提起上訴後十日內向本院補提理由書（
須按他造當事人之人數附繕本）。
                                書記官  阮  正  枝
中　　華　　民　　國　　96　　年　　5　　月　　23　　 日
附表
一、背書人乙○○部分：
┌──┬────┬──────┬──────┬───────┬──────┬─────┬──┐
│編號│發票人  │發  票  日  │  面    額  │付  款  人    │ 票      號 │票貼銀行  │備註│
├──┼────┼──────┼──────┼───────┼──────┼─────┼──┤
│一  │丙○○  │八十八年五月│新臺幣十八萬│臺灣中小企業銀│ＡＭ二八四四│合作金庫  │起訴│
│    │        │十日        │七千八百元  │行彰化分行    │九二三      │彰化分行  │部分│
├──┼────┼──────┼──────┼───────┼──────┼─────┼──┤
│二  │丙○○  │八十八年八月│新臺幣十八萬│臺灣中小企業銀│ＡＭ二八四四│合作金庫  │起訴│
│    │        │十日        │七千八百元  │行彰化分行    │九二四      │彰化分行  │部分│
├──┼────┼──────┼──────┼───────┼──────┼─────┼──┤
│三  │丙○○  │八十八年十一│新臺幣十八萬│臺灣中小企業銀│ＡＭ二八四四│合作金庫  │    │
│    │        │月五日      │七千八百元  │行彰化分行    │九二五      │彰化分行  │    │
├──┼────┼──────┼──────┼───────┼──────┼─────┼──┤
│四  │羅蔡慧瓊│八十八年四月│新臺幣二十二│彰化市第十信用│ＡＤ０二一五│第一商業銀│    │
│    │        │二十五日    │萬五千元    │合作社中華分社│五九三      │行彰化分行│    │
├──┼────┼──────┼──────┼───────┼──────┼─────┼──┤
│五  │羅蔡慧瓊│八十八年七月│新臺幣二十二│彰化市第十信用│ＡＤ０二一五│第一商業銀│    │
│    │        │二十五日    │萬五千元    │合作社中華分社│五九四      │行彰化分行│    │
├──┼────┼──────┼──────┼───────┼──────┼─────┼──┤
│六  │羅蔡慧瓊│八十八年十月│新臺幣二十二│彰化市第十信用│ＡＤ０二一五│第一商業銀│    │
│    │        │二十五日    │萬五千元    │合作社中華分社│五九五      │行彰化分行│    │
└──┴────┴──────┴──────┴───────┴──────┴─────┴──┘
二、背書人甲○○部分：
┌──┬────┬──────┬──────┬───────┬──────┬─────┬──┐
│編號│發票人  │發  票  日  │  面    額  │付  款  人    │ 票      號 │票貼銀行  │備註│
├──┼────┼──────┼──────┼───────┼──────┼─────┼──┤
│一  │林維仁  │八十八年三月│新臺幣二十一│彰化市第一信用│ＴＡ０二七八│第一商業銀│起訴│
│    │        │十五日      │萬零五百元  │合作社花壇分社│四三九      │行彰化分行│部分│
├──┼────┼──────┼──────┼───────┼──────┼─────┼──┤
│二  │林維仁  │八十八年五月│新臺幣二十一│彰化市第一信用│ＴＡ０二七八│第一商業銀│起訴│
│    │        │十五日      │萬零五百元  │合作社花壇分社│四四０      │行彰化分行│部分│
├──┼────┼──────┼──────┼───────┼──────┼─────┼──┤
│三  │林維仁  │八十八年七月│新臺幣二十一│彰化市第一信用│ＴＡ０二七八│第一商業銀│    │
│    │        │十五日      │萬零五百元  │合作社花壇分社│四四一      │行彰化分行│    │
├──┼────┼──────┼──────┼───────┼──────┼─────┼──┤
│四  │林維仁  │八十八年九月│新臺幣二十一│彰化市第一信用│ＴＡ０二七八│第一商業銀│    │
│    │        │十五日      │萬零五百元  │合作社花壇分社│四四二      │行彰化分行│    │
├──┼────┼──────┼──────┼───────┼──────┼─────┼──┤
│五  │林維仁  │八十八年十一│新臺幣二十一│彰化市第一信用│ＴＡ０二七八│第一商業銀│    │
│    │        │月十五日    │萬零五百元  │合作社花壇分社│四四三      │行彰化分行│    │
├──┼────┼──────┼──────┼───────┼──────┼─────┼──┤
│六  │林維仁  │八十九年一月│新臺幣二十一│彰化市第一信用│ＴＡ０二七八│第一商業銀│    │
│    │        │十五日      │萬零五百元  │合作社花壇分社│四四四      │行彰化分行│    │
├──┼────┼──────┼──────┼───────┼──────┼─────┼──┤
│七  │林維仁  │八十九年三月│新臺幣二十一│彰化市第一信用│ＴＡ０二七八│第一商業銀│    │
│    │        │十五日      │萬零五百元  │合作社花壇分社│四四五      │行彰化分行│    │
├──┼────┼──────┼──────┼───────┼──────┼─────┼──┤
│八  │林維仁  │八十九年五月│新臺幣二十一│彰化市第一信用│ＴＡ０二七八│第一商業銀│    │
│    │        │十五日      │萬零五百元  │合作社花壇分社│四四六      │行彰化分行│    │
├──┼────┼──────┼──────┼───────┼──────┼─────┼──┤
│九  │林維仁  │八十九年七月│新臺幣二十一│彰化市第一信用│ＴＡ０二七八│第一商業銀│    │
│    │        │十五日      │萬零五百元  │合作社花壇分社│四四七      │行彰化分行│    │
└──┴────┴──────┴──────┴───────┴──────┴─────┴──┘
附錄：
刑法第216條
行使第二百十條至第二百十五條之文書者，依偽造、變造文書或
登載不實事項或使登載不實事項之規定處斷。
刑法第339條第1項
意圖為自己或第三人不法之所有，以詐術使人將本人或第三人之
物交付者，處五年以下有期徒刑、拘役或科或併科一千元以下罰
金。
